臺灣花蓮地方法院刑事判決　　　　　　　99年度選訴字第32號
公　訴　人　臺灣花蓮地方法院檢察署檢察官
被　　　告　李菊妹
選任辯護人　張秉正律師（法律扶助基金會指派）
上列被告因違反公職人員選舉罷免法案件，經檢察官提起公訴（
99年度選偵字第55號），本院判決如下：
    主  文
李菊妹犯公職人員選舉罷免法第九十九條第一項之交付賄賂罪，
處有期徒刑參年肆月，褫奪公權參年。
    事  實
一、李菊妹為民國99年花蓮縣卓溪鄉卓清村村長選舉之登記候選
    人，為圖能順利當選，竟基於對於有投票權人交付賄賂之犯
    意，接續為下列行為：
  (一)於99年 5月18日17時許，在花蓮縣卓溪鄉卓清村19鄰卓樂77
    號李春誠住處，交付新台幣（下同）1000元給李春誠，作為
    村長選舉時支持李菊妹之對價，要求李春誠於村長選舉時投
    票於李菊妹之一定行使，而由李春誠收受並允諾之（李春誠
    涉犯收受賄賂妨害投票罪部分業經檢察官為不起訴處分確定
    ）。
  (二)於99年 6月3日上午8時許，在花蓮縣卓溪鄉卓清村10鄰南安
    87號賴永順住處，交付1000元給賴永順，作為村長選舉時支
    持李菊妹之對價，要求賴永順於村長選舉時投票於李菊妹之
    一定行使，而由賴永順收受並允諾之（賴永順涉犯收受賄賂
    妨害投票罪部分業經檢察官為不起訴處分確定）。
二、案經花蓮縣警察局玉里分局報請臺灣花蓮地方法院檢察署檢
    察官偵查起訴。
    理  由
壹、證據能力部分：
一、證人李春誠、賴永順於警詢之陳述有證據能力：
    按被告以外之人於檢察事務官、司法警察官或司法警察調查
    中所為之陳述，與審判中不符時，其先前之陳述具有較可信
    之特別情況，且為證明犯罪事實存否所必要者，得為證據，
    刑事訴訟法第159條之2定有明文。所謂「顯有不可信性」與
    「相對特別可信性」，係指陳述是否出於供述者之真意、有
    無違法取供情事之信用性而言，故應就偵查或調查筆錄製作
    之原因、過程及其功能等加以觀察其信用性，據以判斷該傳
    聞證據是否有顯不可信或有特別可信之情況而例外具有證據
    能力。又先前之陳述如係出於自然之發言、臨終前之陳述或
    違反自己利益之陳述等，則在此特別情形下所為之陳述，其
    虛偽之可能性通常較低，可信程度相對提高，而可信之特別
    情況應依陳述時之客觀情況綜合比較判斷，即先前陳述須未
    受污染，且無不當外力介入等，有最高法院94年度臺上字第
    629 號、第5490號、第5681號判決要旨可資參照。查本案證
    人李春誠、賴永順於警詢之供述，依刑事訴訟法第159條第1
    項之規定，固均無證據能力，惟其等於本院審理時已分別到
    庭作證，而渠等分別於99年 6月11日、99年6月9日司法警察
    調查中之陳述，與本院100年3月16日、5月5日審理中之證述
    不符，其 2人於本院審理時之證述有諸多與事實不符之處（
    詳後述），又有無法自圓其說及陳述「忘記了」等語，足認
    其等於警詢時陳述顯然較無外力干擾或介入，而其等於警詢
    時之陳述，亦查無違法取供或其他不自由之情形，自堪認其
    等於警詢時所為證述之客觀外部情況，具有可信性之特別情
    況。而其等之證述各涉及本件被告有無行求、交付賄賂之事
    實，對被告犯罪事實之存否具有必要性，依前揭刑事訴訟法
    第159條之2規定，自得作為本案證據（經本院勘驗之警詢筆
    錄，如各該部分所載內容與本院勘驗結果不符者，應以本院
    勘驗筆錄所記載之勘驗內容為準）。
二、證人賴永順於偵查中之陳述有證據能力：
    按被告以外之人於偵查中向檢察官所為之陳述，除顯有不可
    信之情況者外，得為證據，刑事訴訟法第159條之1第 2項定
    有明文。證人賴永順於偵查中係以證人身分陳述，並經檢察
    官告以具結義務及偽證處罰後以具結擔保其供述真實性，復
    無受其他不當外力干擾情形，可信性極高，本院審酌其等於
    偵查中具結證述之際，其外部附隨之環境或條件並無不當，
    被告及選任辯護人亦未指出及證明上開證人之證言有何顯不
    可信之情況，依刑事訴訟法第159條之1第 2項規定，自得為
    證據。
三、證人李春誠於偵查中之陳述有證據能力：
    按刑事訴訟法第158條之3規定：「證人、鑑定人依法應具結
    而未具結者，其證言或鑑定意見，不得作為證據。」所謂「
    依法應具結而未具結者」，係指檢察官或法官依刑事訴訟法
    第 175條之規定，以證人身分傳喚被告以外之人（證人、告
    發人、告訴人、被害人、共犯或共同被告）到庭作證，或雖
    非以證人身分傳喚到庭，而於訊問調查過程中，轉換為證人
    身分為調查時，此時其供述之身分為證人，則檢察官、法官
    自應依本法第 186條有關具結之規定，命證人供前或供後具
    結，其陳述始符合第158條之3之規定，而有證據能力。若檢
    察官或法官非以證人身分傳喚，而以共犯、共同被告身分傳
    喚到庭為訊問時，其身分既非證人，即與「依法應具結」之
    要件不合，縱未命其具結，純屬檢察官或法官調查證據職權
    之適法行使，當無違法可言。而前揭不論係本案或他案在檢
    察官面前作成未經具結之陳述筆錄，係屬被告以外之人於偵
    查中向檢察官所為之陳述，本質上屬於傳聞證據，基於保障
    被告在憲法上之基本訴訟權，除該被告以外之人死亡、身心
    障礙致記憶喪失或無法陳述、滯留國外或所在不明而無法傳
    喚或傳喚不到、或到庭後拒絕陳述等情形外，如已經法院傳
    喚到庭具結而為陳述，並經被告之反對詰問，前揭非以證人
    身分而在檢察官面前未經具結之陳述筆錄，除顯有不可信之
    情況者外，得為證據，並應於判決內敘明其符合傳聞證據例
    外之理由；又前揭非以證人之身分在審判中之陳述筆錄，倘
    該被告以外之人已經法院以證人身分傳喚到庭並經具結作證
    ，且由被告為反對詰問，或有前揭傳喚不能或詰問不能之情
    形外，該未經具結之陳述筆錄因屬審判上之陳述，自有證據
    能力；不能因陳述人未經具結，即一律適用本法第158條之3
    之規定，排除其證據能力（最高法院97年度台上字第2175號
    判決要旨參照）。又依大法官會議釋字第 582號解釋意旨，
    共同被告於被告案件中係屬證人，法院應踐行人證之法定調
    查程式，始具有證據能力。是依上開大法官會議解釋及最高
    法院判決意旨，法院如於共同被告以證人身分到庭陳述，訊
    問被告對共同被告之審判外陳述有何意見，並准許被告對於
    共同被告當庭及先前陳述進行詰問，即已賦予被告對於共同
    被告對質詰問機會，此時共同被告於審判外陳述之瑕疵，應
    已治癒，而具有證據能力。查證人李春誠於偵查中與被告李
    菊妹為共同被告，李春誠於偵查中所為陳述之內容，雖未經
    具結，惟檢察官當時係以被告之身分而為訊問，則李春誠於
    當時其身分既非證人，即與依法應具結之要件不合，縱未命
    其具結，純屬檢察官調查證據職權之適法行使，當無違法可
    言，上開陳述本質上雖屬於傳聞證據，惟本院審理時李春誠
    已以證人身分到庭具結而為陳述，並經被告及選任辯護人對
    李春誠進行交互詰問，則前揭非以證人身分而在檢察官面前
    未經具結之陳述筆錄，並無顯不可信之情況，揆諸前揭說明
    ，自有證據能力。
貳、認定犯罪事實之證據及理由：
一、訊據被告李菊妹固坦承有交付1000元給李春誠之事實，惟否
    認該交付李春誠之1000元係妨害投票之賄賂，且否認有交付
    1000元給賴永順之情，辯稱：(一)李春誠是我堂弟，99年 4月
    份時李春誠住院出院，我想說給他1000元買營養品，當時沒
    有說要出來選村長請他支持我，也還沒登記。李春誠住在我
    家隔壁，來往很親，互相關心，我跟李春誠沒有恩怨糾紛，
    他支持我，就算生病也是跟著拜票。李春誠是有一天開刀，
    他從醫院回來，我看到他從醫院回來，想說他開大的手術，
    就給他1000元買補品。李春誠從醫院回來那天，還不知道我
    要參選，因為他頭部開刀，那段時間他都迷迷糊糊的云云。
    (二)99年6月3日早上我沒有去賴永順家，也沒有進去賴永順家
    裡，之前在拉票時有去賴永順家，差不多是在 5月20幾號的
    時候，我是跟著助選員一起去賴永順家，有拜託賴永順，但
    沒有給賴永順1000元，那次邱正光沒有去；我不知道為何他
    們會把1000元拿給警方云云。又選任辯護人為被告辯護稱：
    本案雖經證人賴永順、李春誠於警詢及偵查中供述被告確有
    行賄行為，然依A1所陳，有關被告行賄A1及李春誠之時間、
    地點、人員，應有所不同，李春誠供述之真實性如何，有調
    查確認之必要。另參酌警詢勘驗筆錄，證人所述似有精神不
    濟之情，依罪疑為輕、無罪推定之原則，請為適法之判決。
    若仍認被告確實涉犯賄選罪，請斟酌被告係首次涉犯賄選罪
    嫌，且本次選舉為村長選舉，行賄之對象並非很多，請從輕
    量刑云云。
二、經查：
  (一)花蓮縣卓溪鄉第19屆（鄉鎮市）民代表暨村（里）長選舉，
    於99年4月12日至4月16日受理候選人申請登記，被告李菊妹
    登記為該次村長之候選人，有花蓮縣選舉委員會公告及選務
    工作重要期程在卷可參（見本院卷第 136-138頁）。又被告
    李菊妹登記第 4號候選人，為證人李春誠、賴永順陳述在卷
    ，並為被告所不爭執。
  (二)李春誠、賴永順均設籍於花蓮縣卓溪鄉，均為99年 6月12日
    所舉行花蓮縣卓溪鄉第19屆村長選舉之有投票權人，為李春
    誠、賴永順坦承在卷，並有李春誠、賴永順個人戶籍資料在
    卷可參（見本院卷第26-27頁）。
  (三)被告交付賄賂給李春誠部分：
    1.被告李菊妹於99年 5月18日17時許，前往花蓮縣卓溪鄉卓
      清村19鄰卓樂77號李春誠住處，交付1000元給李春誠，要
      求李春誠於村長選舉時投票支持而為一定行使，經李春誠
      收受並允諾之事實，業據李春誠於警詢及偵查中陳述：99
      年 5月18日17時許，李菊妹來我家，當時在我家的客廳，
      李菊妹就跟我說多支持她幫忙並投她一票，李菊妹從她口
      袋取出1000元塞給我，是 1張1000元，叫我投她一票後，
      她就離開我家了等語明確（見警卷99年 6月11日警詢筆錄
      、本院勘驗筆錄、台灣花蓮地方法院檢察署99年度選他字
      第205號卷第14-16頁）。嗣於99年 7月30日檢察官就李春
      誠涉犯投票受賄罪偵查訊問時，李春誠坦承認罪並當場簽
      立悔過書，經檢察官為不起訴處分確定等情，有悔過書及
      不起訴處分書在卷可稽（見99年度選偵字第55號卷第16、
      23頁）
    2.證人李春誠於本院審理時雖翻異前詞，附和被告辯詞而證
      述：收受被告交付之1000元，係我從醫院回來，被告來接
      我，說恭喜我回來，給我1000元買東西補身體；交給警員
      王文雄扣案之1000元係警員王文雄交給我，於製作完筆錄
      後又拿回云云，經查：
      本案係證人即花蓮縣警察局玉里分局（下稱玉里分局）
        員警王文雄外宿查訪，經A1（真實姓名年籍詳卷）告知
        有賄選情事，證人王文雄始請證人李春誠至玉里分局製
        作筆錄等情，業據證人王文雄於本院證述：因為清水跟
        卓樂是我的管區，在選舉期間我們都會外宿探訪，那天
        我到卓樂時，A1說他知道有這種實情，我聽過後發現他
        講的很詳細，我就問A1是否同意帶回我們偵查隊製作筆
        錄發動調查；因為A1指述，我們就請李春誠來偵查隊做
        筆錄；我們詢問時李春誠坦承有這樣的情形，在偵查隊
        時李春誠說現金在身上，我就問李春誠是否同意交出來
        當作證據，李春誠就拿出來，我們就查扣。我問李春誠
        的時候，他明確說1000元就在他身上，1000元是從李春
        誠身上拿出來。我在問筆錄時，有問他精神狀況如何，
        他說良好，我問的問題他聽的清楚，而且可以回答，且
        這句話在筆錄上有載明；在製作筆錄過程中，沒有以強
        暴、脅迫、威脅、利誘或其他不正方法要李春誠指出李
        菊妹行賄；從李春誠身上拿出來的1000元，我們就直接
        當作證物扣起來，沒有所謂的拿進拿出等語在卷（見本
        院卷第111-114頁）。
      再經本院勘驗李春誠警詢錄音內容，與警詢筆錄記載大
        致相符，證人李春誠對於警員王文雄詢問多能針對問題
        回答，偶有不明白之情形，經警員王文雄解釋或複誦後
        亦瞭解問題始回答，且於警員詢問有無喝酒時，證人李
        春誠回答「沒有喝酒」，可見證人李春誠當時精神狀況
        良好；併參證人李春誠於本院審理時證述：是王文雄找
        我去玉里分局製作筆錄，知道警員王文雄是在製作筆錄
        ，王文雄以國語問話，我瞭解意思，在警局內的筆錄係
        暸解警員的意思之後回答的，王文雄沒有以打、罵、威
        脅或用其他方式影響我的陳述等語（見本院卷第105-10
        7 頁），足認警員王文雄在製作李春誠之警詢筆錄時，
        李春誠精神狀況良好，且並無以強暴、脅迫、利誘、詐
        欺或其他不正方法取供，該警詢筆錄內容係李春誠之自
        由意思陳述，足堪認定。
      依本院勘驗李春誠警詢錄音內容，李春誠於警員王文雄
        詢問時明確陳述 1張1000元係被告從口袋拿出來，且於
        警員王文雄詢問「李菊妹給你錢會不會影響你投票的決
        定？你會不會投給她？」時，李春誠回答「對啊」、「
        她塞我錢啦」，明確陳述被告李菊妹交付1000元之事實
        。而於警員王文雄詢問「現在的 1千塊哪裡？」時，李
        春誠回答「沒有」，經王文雄告知「你有給我們了嗎」
        ，李春誠回答「嗯」（見本院卷第76頁勘驗筆錄），可
        見於警員王文雄製作筆錄前李春誠已經將1000元交付給
        王文雄扣案，並無證人李春誠於本院所述警員王文雄先
        給1000元，於製作筆錄完畢後再收回之情形，證人李春
        誠於本院證述該1000元係警員交付後再收回云云，顯與
        事實不符。
      查證人李春誠於警詢時既已坦承收受被告李菊妹交付之
        1000元賄賂，縱該1000元已經李春誠花用完畢而未扣案
        ，仍不影響李春誠收受賄賂妨害投票罪之成立，證人王
        文雄顯無自行拿出1000元給證人李春誠，再由李春誠提
        出扣案之必要。證人李春誠於100年3月16日本院審理時
        審判長詢問「警察為何要給你1000元？」時，雖回答「
        想要利用我」云云，惟若果王文雄以1000元利誘證人李
        春誠為不實陳述後再收回，證人李春誠於同日檢察官訊
        問時應說出此情，始合常理，然證人李春誠於檢察官訊
        問時仍為收受被告交付1000元賄賂要求投票支持之陳述
        ，且未提及警員王文雄給予1000元又收回之情，其後於
        99年 7月30日檢察官就李春誠所涉犯投票收賄罪偵查訊
        問時，李春誠仍坦承犯罪並當場簽立悔過書，足堪認警
        員王文雄並無利誘之情。再參證人李春誠於本院100年5
        月 5日審理時審判長再詢問「王文雄為何要給你1000元
        ？」，證人李春誠答稱「我忘記了」，且對於審判長所
        詢問題無法自圓其說多所迴避而未答、或稱「不知道」
        或「忘記了」，然對附和被告之詞卻能陳述等情，足見
        其證詞矛盾不合理（見本院卷第 103-110頁）。證人李
        春誠於本院證述該扣案1000元係王文雄交付給伊，又收
        回扣案云云，顯有不實。
    3.本院綜上各情，審酌證人李春誠為被告之堂弟，於被告競
      選期間尚且幫忙被告拜票助選，與被告並無宿怨糾紛，為
      被告及證人李春誠陳述在卷，而證人於警詢坦承收賄投票
      ，將使自己陷於犯罪，衡情證人李春誠應無設詞誣陷被告
      及讓自己陷於收受賄賂妨害投票罪之理。又證人於警詢、
      偵訊中之陳述均一致，且李春誠於偵查中坦承收受賄賂妨
      害投票罪，且簽立悔過書，其陳述內容並無瑕疵可指，足
      使本院確信其證言為真正，證人李春誠之上開警詢、偵訊
      中陳述，足堪採信。李春誠於本院審理時翻異前詞，證述
      被告交付之1000元，係被告為恭喜出院而交付1000元買東
      西補身體云云，顯係附和迴護被告之詞，委無憑採。
    4.至被告所辯因李春誠頭部開刀，該1000元係給李春誠買營
      養品，當時尚未登記參選，並未要求李春誠投票支持云云
      ，經查：
      證人李春誠因右側頭皮撕裂傷併血腫皮膚壞死，於99年
        4月18日入院，99年4月18日入財團法人佛教慈濟綜合醫
        院（下稱慈濟醫院）手術清創治療，於99年5月1日出院
        ，有慈濟醫院之病情說明書在卷可稽（見本院卷第96頁
        ）。又花蓮縣卓溪鄉第19屆（鄉鎮市）民代表暨村（里
        ）長選舉，於99年4月12日至4月16日受理候選人申請登
        記，有花蓮縣選舉委員會公告在卷可參（見本院卷第13
        7頁），是證人李春誠於99年 5月1日出院時，被告已登
        記參選為村長候選人甚明。
      依證人李春誠於警詢陳述，被告係於99年 5月18日至證
        人李春誠家中給予1000元，並非99年5月1日出院之時，
        衡酌李春誠於99年 6月11日警詢時距收受1000元賄賂之
        時間未逾1月，記憶應尚清晰，且與賴永順所述99年6月
        3 日相近，合於選舉賄賂集中期間之習性，李春誠於警
        詢陳述收受賄賂之時間為99年 5月18日應屬可採。被告
        稱係證人李春誠於99年5月1日出院回家當天給予1000元
        買營養品云云，已有不符。再被告不會常常去李春誠家
        ，不知道李春誠開刀住院多久，李春誠開刀住院期間並
        沒有去探望李春誠，之前從沒有給過李春誠金錢等情，
        已據被告陳述在卷（見本院卷第 40-41頁），是由證人
        李春誠因頭部外傷於99年 4月18日入慈濟醫院手術治療
        ，至99年5月1日出院，住院期間10餘日，被告未曾探望
        ，亦未給予金錢購買營養品，可見被告並未關心李春誠
        病情。而李春誠於99年5月1日即已出院，應已康復，被
        告於99年 5月18日始交付1000元給李春誠，顯與李春誠
        住院無關。被告所稱1000元係給李春成購買營養品云云
        ，委屬卸責之詞。
      再證人李春誠頭部雖曾因外傷手術，惟於製作警詢筆錄
        時精神狀況良好，沒有喝酒，對於警員詢問之問題均能
        瞭解後始為回答，已如前述，被告及選任辯護人辯稱證
        人李春誠當時頭部受傷迷迷糊糊，精神狀況不佳云云，
        均無可採。
    5.綜上所述，被告於99年 5月18日17時許，在花蓮縣卓溪鄉
      卓清村19鄰卓樂77號李春誠住處，交付1000元給李春誠，
      要求選舉時投票支持被告為投票權之一定行使，李春誠允
      諾並收受1000元賄賂之事實明確，足堪認定。另辯護人所
      請調查證人A1證述一節，查檢察官並未將A1證述列為本案
      證據，非本院調查範圍，辯護人請求調查A1之陳述，核無
      必要，併予敘明。
  (四)被告交付賄賂給賴永順部分：
     1.被告李菊妹於99年 6月3日8時許，至賴永順住處交給賴
       永順1000元，要求投票支持等情，業據賴永順於警詢陳
       述及偵查中證述：李菊妹於99年 6月3日8時許，與她的
       助選員6、7位來我家（花蓮縣卓溪鄉卓清村10鄰南安87
       號），李菊妹 1人進入我家，其他助選員都在外面，李
       菊妹對我說支持投她一票，當場從身上取出1000元給我
       ，我看了一下是 1張面額1000元的鈔票，給我1000元後
       ，又跟我說幫忙投她一票，就離開我家了；李菊妹所帶
       的助選員只認識其中一位叫邱正光，其餘助選員沒有看
       清楚、不認識等語明確（見警卷99年6月9日警詢筆錄、
       本院警詢勘驗筆錄、台灣花蓮地方法院檢察署99年度選
       他字第205號卷第5-8頁）。嗣於99年 7月30日檢察官就
       賴永順涉犯投票受賄罪偵查訊問時，賴永順坦承認罪並
       當場簽立悔過書，經檢察官為不起訴處分確定等情，有
       悔過書及不起訴處分書在卷可稽（見99年度選偵字第55
       號卷第16、22頁）。
     2.證人賴永順於本院審理中雖翻異前詞，附和被告而證述
       ：99年 6月3日8時許沒有收受李菊妹交付的金錢，從未
       收過李菊妹任何金錢，在警詢陳述收受被告交付之1000
       元作為買票之用，是警察教我這樣講，那1000元是我自
       己的，警察去我家帶我去，到半路上，問我有沒有錢，
       我說沒有，他又帶我回去跟別人借1000元，才回去玉里
       分局，就把1000元拿去，警察就教我這麼講，我才會沒
       事情，那1000元他也沒給我，應該是警員孫珍治叫我把
       錢拿出來的云云。經查：
       本案係警員王文雄要求孫珍治協助查賄，而一起到賴
         永順家中請賴永順到玉里分局製作筆錄，並無以強暴
         、脅迫、利誘、詐欺或其他不正方法取供等情，業據
         證人即警員孫珍治於本院審理時證述：是學長王文雄
         說有行賄事情，叫我協助，我就陪王文雄去賴永順家
         ，我們有跟賴永順講明李菊妹行賄的事情，他瞭解之
         後跟我們一起去分局，到分局之後就帶到偵訊室製作
         筆錄，那時是由王文雄詢問，我繕打紀錄；當時賴永
         順在製作筆錄時，對於王文雄發問的問題都能理解，
         當時賴永順精神狀況良好；王文雄問他有沒有行賄的
         1000元，1000元在哪裡，賴永順說在身上，就拿出來
         交給王文雄，我只有紀錄而已；當時沒有任何人以強
         暴、脅迫、威脅、利誘或其他不正方法影響賴永順的
         陳述；賴永順交出1000元時，沒有表明這不是李菊妹
         給的錢，對這部分也沒有任何意見或異議；我們載賴
         永順時沒有到半路又繞回去借錢的情形等語在卷（見
         本院卷第118-121頁）。
       經本院勘驗賴永順警詢錄音內容，與警詢筆錄記載大
         致相符，證人賴永順對於警員王文雄詢問多能針對問
         題回答，偶有不明白之情形，經警員王文雄解釋或複
         誦後亦瞭解問題始回答；併參證人賴永順於本院審理
         時證述：當時在做筆錄時，沒有任何人以打、罵、威
         脅、強迫或其他會影響的方式教我要怎麼講話，警員
         詢問時，並沒有聽不懂的情形，警察也沒有說一定要
         指出李菊妹給錢，或要咬李菊妹之類的事情；在警局
         時說李菊妹交給我1000元，說要支持她等，是根據自
         己的意思所回答的內容；在警局或檢察官那邊沒有說
         謊等語（見本院卷第 115-116頁），足認警員王文雄
         、孫珍治在製作賴永順之警詢筆錄時，賴永順之精神
         狀況良好，且無以強暴、脅迫、利誘、詐欺或其他不
         正方法取供，該警詢筆錄係賴永順之自由意思陳述，
         足堪認定。
       再依本院勘驗賴永順警詢錄音之內容，賴永順於警員
         王文雄詢問時明確陳述「她就給我ㄧ千塊」、「在我
         家裡」、「說投她一票」等語（見71頁背面），且於
         警員王文雄詢問「李菊妹給你錢會不會影響你投票？
         」時，賴永順回答「不會」，足徵證人賴永順陳述被
         告李菊妹交付1000元作為投票支持之代價，係其自己
         之陳述，並無警員教其陳述之情形。再參證人賴永順
         於同日檢察官訊問時仍陳述被告交付1000元賄賂要求
         投票支持等語，並未提及交給警員扣案之1000元係其
         自己所有、及警員王文雄、孫珍治拿其1000元不予返
         還之事，衡酌常情，賴永順顯無可能拿自己之1000元
         交給警員，自承收賄自陷犯罪之可能；再其後賴永順
         於99年 7月30日檢察官就其所犯投票收賄罪偵查訊問
         時，仍坦承犯罪並當場簽立悔過書，均足堪認證人賴
         永順確有收受1000元之事實。證人賴永順於本院證述
         該扣案1000元係其自己所有，被告未交付金錢云云，
         顯有不實。
     3.綜上各情，併審酌證人賴永順與被告並無宿怨糾紛，且
       賴永順於警詢坦承投票收賄，將使自己陷於犯罪，衡情
       證人賴永順應無設詞誣陷被告及讓自己陷於收受賄賂妨
       害投票罪之理。又證人賴永順於警詢陳述及偵訊中之證
       述均一致，且於偵查中坦承收受賄賂妨害投票罪，並簽
       立悔過書，是其內容並無瑕疵可指，足使本院確信其證
       言為真正，證人賴永順之上開警詢陳述及偵訊中證言，
       足堪採信。被告於99年 6月3日8時許，至賴永順住處交
       給賴永順1000元，要求投票支持約為投票權之ㄧ定行使
       ，經賴永順允諾並收受1000元賄賂之事實明確，賴永順
       於本院審理時翻異前詞，證述並未收受被告交付之1000
       元，扣案之1000元係其向別人所借，非被告所交付云云
       ，顯係附和迴護被告之詞，難以憑採。
  (五)綜上所述，被告確有於上開時地各交付1000元給李春誠、賴
    永順，作為投票支持被告之對價，而約定為投票權一定行使
    之事證明確，被告犯行洵堪認定，應依法論科。
三、論罪科刑：
  (一)按刑法第144條及公職人員選舉罷免法第99條第1項均有投票
    行賄罪之處罰規定，而公職人員選舉罷免法第99條第 1項為
    刑法第 144條之特別法，依特別法優先適用原則，應優先適
    用公職人員選舉罷免法之規定。又公職人員選舉罷免法第99
    條第 1項之行求、期約、交付係屬階段行為，其行求賄選階
    段，屬行賄者單方意思表示行為，不以相對人允諾為必要，
    而交付賄選階段，除行賄者有實施交付賄賂行為外，因對收
    受賄賂者，刑法第 143條有投票受賄罪之處罰規定，二者乃
    必要共犯中之對向犯，以 2個以上之行為者，彼此相互對立
    之意思經合致而成立犯罪，雖不以收受者確已承諾，或進而
    為一定投票權之行使為必要，仍須於行賄人交付賄賂或其他
    不正利益時，受交付之相對人對其交付之目的已然認識而予
    收受，其交付賄賂或其他不正利益之犯行始克成立，行賄者
    始成立交付賄賂罪，否則尚屬期約或行求之階段（最高法院
    93年度臺上字第2672號判決要旨參照）。
  (二)核被告所為，係犯公職人員選舉罷免法第99條第 1項之交付
    賄賂罪。按公職人員選舉罷免法第99條第 1項之對有投票權
    人交付賄賂或不正利益罪之賄選行為，乃行為人基於使候選
    人當選之目的，反覆向多數人交付賄賂或預備交付賄賂或其
    他不正利益，約定不行使投票權或為投票權一定之行使，是
    對有投票權人交付賄賂或其他不正利益之犯行，於構成要件
    類型上，本質上具有反覆、延續之行為特徵，持續多次對有
    投票權人交付賄賂或其他不正利益為此類犯罪行為之典型或
    常態，於刑法評價上應屬集合犯，以一罪論處（最高法院96
    年度台上字第1133號判決、臺灣高等法院95年5月4日法律座
    談會決議參照）。被告先後對有投票權之李春誠、賴永順交
    付賄賂而約其等投票權為一定行使之犯行，應僅論以一罪。
    又被告行求交付賄賂之行為，係交付賄賂之前階行為，為交
    付賄賂之行為所吸收，不另論罪。
  (三)爰審酌選舉乃民主政治最重要之表徵，而賄選為嚴重破壞民
    主機制之正常運作及選舉公平性之主要根源，被告身為候選
    人卻不知守法維護民主選舉之公正性，明知賄選對民主政治
    最珍貴之選舉制度所造成嚴重破壞性，竟輕忽法紀，而為賄
    選之行為，嚴重妨害選舉之公正性，暨其犯罪之動機、手段
    、素行，雖所參選村長選舉範圍較小、賄選對象不多、影響
    層面較小，然其犯後否認犯行飾詞卸責，毫無悔意，勾串證
    人於本院為不實證述，若予減輕不足以昭公信，並無憫恕從
    輕減刑之餘地等一切情狀，量處如主文所示之刑。又被告所
    犯之公職人員選舉罷免法第99條第 1項之交付賄賂罪，既經
    宣告有期徒刑之刑，應依公職人員選舉罷免法第113條第3項
    之規定，併予宣告褫奪公權3年。
  (四)沒收部分：
    按公職人員選舉罷免法第99條第 3項固規定：「預備或用以
    行求期約或交付之賄賂，不問屬於犯人與否，沒收之。」，
    但如其賄賂已交付予有投票權之人收受，因收受者係犯刑法
    第143條第 1項之投票受賄罪，其收受之賄賂應依同法條第2
    項之規定沒收之，如全部或一部不能沒收時，追徵其價額，
    故犯投票行賄罪者，其已交付之賄賂，應依刑法第143條第2
    項之規定，於其對向共犯所犯投票受賄罪之從刑宣告追徵、
    沒收，不得再依上開規定沒收。其對向共犯所犯刑法第 143
    條第1項之投票受賄罪，倘經檢察官依刑事訴訟法第253條規
    定，為職權不起訴處分；或依同法第253條之1規定，為緩起
    訴處分，上揭已交付予對向共犯之賄賂，亦應由檢察官依同
    法第259條之1規定，聲請法院對該對向共犯宣告沒收，仍不
    得依公職人員選舉罷免法第99條第 3項規定，對犯投票行賄
    罪或預備犯投票行賄罪之被告宣告沒收（最高法院96年度台
    上字第615號、95年度台上字第4995號、95年度台上字第240
    7 號、93年度台上字第5728號判決參照）。查被告交付予證
    人李春誠、賴永順各1000元之賄款，為已交付之賄賂，爰不
    為沒收之諭知。
四、證人李春誠、賴永順於本院為不實證述，是否涉犯偽證罪嫌
    部分，依法應由檢察官另行偵處，併予敘明。
據上論斷，應依刑事訴訟法第299條第1項前段，公職人員選舉罷
免法第99條第1項、第113條第3項，刑法第11條前段、第37條第2
項、第3項，判決如主文。
本案經檢察官簡淑如到庭執行職務。
中    華    民    國   100    年    5     月    23    日
                  刑事第二庭  審判長  法  官  張宏節
                                      法  官  林季緯
                                      法  官  蔡寶樺
以上正本證明與原本無異。
如不服本判決應於收受送達後10日內向本院提出上訴書狀，並應
敘述具體理由。其未敘述上訴理由者，應於上訴期間屆滿後20日
內向本院補提理由書(均須按他造當事人之人數附繕本)「切勿逕
送上級法院」。
中    華    民    國   100    年    5     月    23    日
                                      書記官
附錄本判決論罪之法律條文：
公職人員選舉罷免法第99條
對於有投票權之人，行求期約或交付賄賂或其他不正利益，而約
其不行使投票權或為一定之行使者，處3年以上10年以下有期徒
刑，得併科新臺幣1百萬元以上1千萬元以下罰金。
預備犯前項之罪者，處1年以下有期徒刑。
預備或用以行求期約或交付之賄賂，不問屬於犯人與否，沒收之
。
犯第1項或第2項之罪，於犯罪後六個月內自首者，減輕或免除其
刑；因而查獲候選人為正犯或共犯者，免除其刑。
犯第1項或第2項之罪，在偵查中自白者，減輕其刑；因而查獲候
選人為正犯或共犯者，減輕或免除其刑。